【裁判字號】    99,家訴,51
【裁判日期】    990609
【裁判案由】    確認婚姻有效
【裁判全文】
臺灣桃園地方法院民事判決              99年度家訴字第51號
原      告  甲○○
被      告  丙○○
上列當事人間請求確認婚姻有效事件，本院於99年5 月26日言詞
辯論終結，判決如下：
    主  文
確認原告與被告之婚姻關係存在。
訴訟費用由被告負擔。
    事  實  及  理  由
一、原告起訴主張，兩造於91年6 月14日結婚，嗣因故兩造於99
    年3 月1 日協議離婚，因證人難找，職業證人又價錢太高，
    故原告即找兩位見證人，對於此事豪不知情人士乙○○、李
    金華，偽造他們的資料填寫於離婚協議書上的見證人欗，並
    偽刻見證人印章偽造離婚書至戶政事務所辦理登記離婚，2
    位證人於兩造簽署離婚協議書或辦理離婚登記時均不知情，
    更未知兩造是否有離婚之意願，是兩造之離婚登記自屬無效
    ，亦即兩造之婚姻關係仍存在，爰依法提起本件訴訟等語。
    並為訴之聲明：如主文所示。
二、被告則以：對於原告主張之事實不爭執。協議書上的證人一
    位是原告的爸爸，一位是原告大姐的女兒，當初離婚時，原
    告已經將離婚協議書簽好且寫好，證人的簽名也是已經簽好
    ，才拿給被告，但是被告沒有看到誰簽名，離婚是原告先提
    起，原告答應要離婚後，原告又反悔。
三、得心證之理由：
（一）按確認法律關係之訴，非原告有即受確認判決之法律上利
      益者，不得提起之，民事訴訟法第247條第1項前段定有明
      文。所謂即受確認判決之法律上利益，係指法律關係之存
      否不明確，原告主觀上認其在法律上之地位有不妥之狀態
      存在，且此種不妥之狀態，能以確認判決將之除去者而言
      ，最高法院52年臺上字第1240號判例意旨足資參照。經查
      ，本件原告既主張兩造間因離婚無效而致婚姻關係仍然存
      在，則原告與被告間於私法上之身分關係即非明確，就原
      告基於身分法上對被告之權利義務均難謂無影響，而此種
      不安之狀態並得以確認判決除去，故本件應認原告有即受
      確認判決之法律上利益而得提起本件確認之訴，此先敘明
      。
（二）原告所主張兩造於兩造於91年6 月14日結婚，於99年3 月
      1 日兩造因故協議離婚乙節，有原告提出之戶籍謄本、離
      婚協議書為證，並為被告所不爭執，堪信為真實。
（三）又原告所為兩造之離婚有上開無效事由存在之主張，業經
      被告到庭自承如前，且離婚協議書上之見證人乙○○於99
      年5 月26日本院訊問時亦證稱：我要證明離婚協議書上的
      簽名不是我簽的，我當時不知道他們離婚，印章也不是我
      的、、、我是事後才有人說他們離婚，我是證人，是我阿
      姨跟我講的，是我舅舅的妹妹告訴我，我才知道我是他們
      離婚的證人，此有本院99年5 月26日言詞辯論筆錄可參。
      足認兩造之離婚協議書上見證人乙○○、李金華確未親自
      見聞兩造有離婚之真意等情，俱已堪認定明確無誤。
（四）按兩願離婚，應以書面為之，有2人以上證人之簽名並應向
      戶政機關為離婚之登記，民法第1050條定有明文。再按民
      法第1050條所謂2人以上證人之簽名，固不限於作成離婚證
      書時為之，亦不限於協定離婚時在場之人，始得為證人，
      然究難謂非親見或親聞雙方當事人確有離婚真意之人，亦
      得為證人，最高法院68年台上字第3792號判例意旨足資參
      照。本件兩造離婚協議書上之證人乙○○、李金華未親見
      或親聞兩造確有離婚真意，已經兩造自認如上，則兩造之
      離婚，自與上揭法律規定之要件及最高法院判例之意旨未
      合，而應屬無效甚明。兩造之離婚既屬無效，則兩造之婚
      姻即繼續有效存在，自不待言。
（五）從而，本件原告訴請確認兩造之婚姻關係存在，為有理由
      ，應予准許。
據上論結，本件原告之訴為有理由，依民事訴訟法第78條，判決
如主文。
中    華    民    國     99    年    6    月    9    日
                  家事法庭法  官  陳添喜
以上正本係照原本作成。
如對本判決不服，須於判決送達後20日內向本院提出上訴狀（應
附繕本），並繳納上訴費用。
中    華    民    國    99    年    6    月  9    日
                          書記官  楊慧伶

司法院資訊處製作；財團法人民間司法改革基金會備份。
